【裁判字號】    99,訴,125
【裁判日期】    990402
【裁判案由】    損害賠償
【裁判全文】
臺灣臺中地方法院民事判決  99年度訴字第125號
原      告  甲○○
被      告  乙○○
上列當事人間請求損害賠償事件，經本院於民國99年3月3日言詞
辯論終結，判決如下：
    主      文
原告之訴及其假執行之聲請均駁回。
訴訟費用由原告負擔。
    事實及理由
壹、兩造主張：
一、原告主張：
  (一)按當事人約定，一方即借名者經他方即出名者同意，而就屬
    於一方現在或將來之財產，以他方之名義，登記為所有人或
    其他權利人，即為借名契約。在現行法制下，借名契約為無
    名契約，依私法自治原則，當事人基於特定目的而訂立借名
    契約，若未違反法律強制規定或公序良俗，依契約自由原則
    ，應屬有效。故當事人間之權利義務，應先依雙方當事人之
    契約內容而定，契約未約定者，則以補充解釋之方法定之，
    且由於借名契約性質類似民法委任契約，則其相關法律關係
    在契約未約定者，應類推適用民法關於委任相關規定。次按
    「當事人之任何一方，得隨時終止委任契約。」、「受任人
    以自己之名義，為委任人取得之權利，應移轉於委任人。」
    ，民法第549條第1項、第541條第2項分別定有明文。
  (二)兩造與訴外人楊清傳於民國（下同）93年2月5日共同出資向
    訴外人台中商業銀行購買該銀行對於訴外人易順鴻建設股份
    有限公司之債權，並受讓台中商業銀行原設定之第一順位最
    高限額抵押權。上開投資案件，原告與被告共同出資新台幣
    （下同）5,000,000元（各出資2,500,000元）。上開投資案
    件嗣經法院拍賣，原告原應可分得2,453,769元，因原告之
    前有向被告之父親即訴外人翁增益借款281,000元，經扣除
    後，被告應給付原告2,172,769元，然被告並未給付予原告
    。又坐落台中市○○區○○段328-11、328-12、328-7地號
    土地及門牌號碼為台中市○○區○○路272號之房屋（下稱
    系爭房地），原係被告之父親翁增益經由法院拍賣標得，再
    由翁增益於95年8月1日以5,000,000元出售予兩造。因上開
    之投資案，被告並未返還投資款，故翁增益即將原告上開投
    資款，作為購買系爭房地之買賣價金之一部分，是系爭房地
    雖登記在被告一人名下，實係原告與被告所共有，應有部分
    各二分之一，是兩造乃成立系爭房地之借名登記契約。
  (三)詎被告未經原告同意，竟於98年6月10日將系爭房地以9,000
    ,000元出售予訴外人蔡玉峰，已侵害原告對於系爭房地二分
    之一之所有權，為此原告爰提起本訴，並以本起訴狀繕本之
    送達，作為終止兩造借名登記契約之意思表示，被告原應負
    移轉登記系爭房地二分之一所有權予原告之義務，然因系爭
    房地已出賣予第三人，被告已陷於給付不能，故依民法第
    226條規定，被告應負損害賠償責任。又依民法第213條第1
    項規定，負損害賠償責任者，除法律另有規定或契約另有訂
    定外，應回復他方損害發生前之原狀，故被告自應賠償原告
    所投資之2,500,000元。為此原告爰依借名登記契約、民法
    第549條第1項、第541條第2項及第226條規定，請求被告賠
    償2,500,000元。
  (四)退步言之，縱被告否認與原告成立系爭借名登記契約，惟依
    民法第179條前段規定，無法律原因而受利益，致他人受損
    害者，應返還其利益。本件被告既無法律上原因取得上揭
    2,500,000元，則依同法第181條規定，應返還該款項予原告
    等情。並聲明：被告應給付原告2,500,000元，及自起訴狀
    繕本送達翌日起至清償日止按年息百分之5計算之利息；願
    供擔保請准宣告假執行。
二、被告則略以：
  (一)原告因不滿其對被告所提起之損害賠償之訴，迭經鈞院97年
    度訴字2571號及臺灣高等法院臺中分院（以下簡稱臺中高分
    院）98年度上易字第148號判決其敗訴，雖提起再審之訴，
    亦於98年8月26日經臺中高分院以98年度再易第40號判決駁
    回。其因惱羞成怒，再於98年9月1日對被告另提出損害賠償
    訴訟，經鈞院以98年度訴字2306號受理，並於98年12月3日
    判決被告勝訴。依98年度訴字2306號案件中，98年11月19日
    言詞辯論筆錄即載有系爭房地之買賣證明書係簽定於95年8
    月1日，而兩造離婚協議書係簽於同年8月17日，是離婚前之
    權利義務關係，應依照離婚協議書內容，且當時原告亦表明
    其非依離婚協議書請求該案2,500,000元，而係依照投資款
    請求，故與本件應係同一事實。是原告屢向被告提起損害賠
    償之訴，依據一事不再理原則，本訴應予駁回。
  (二)兩造曾於95年8月17日簽立離婚協議書，依據協議書第肆條
    約定：「乙方(原告)於簽訂本離婚協議書之日起五年內給付
    甲方(被告)新台幣肆佰萬元。甲方於乙方給付前揭新台幣肆
    佰萬元的同時，應配合將甲方於簽訂本離婚協議書時名下所
    有之不動產移轉過戶予乙方所有。」，然原告並未依約給付
    400萬元給被告，此於上述98年度上易字第148號判決書第7
    頁中已提及，故原告自無權請求被告履行移轉系爭房地所有
    權之義務。
  (三)被告否認系爭房地有借名登記乙事，關於原告所提出之被告
    父親翁增益於95年8月1日所開立之買賣證明書，及系爭房地
    係兩造各出資250萬元，無意見。惟系爭房地早於92年間即
    已經以贈與方式過戶至被告名下，上開買賣證明書係於系爭
    房地價金付迄之95年6、7月後才補寫。關於價金之給付，係
    兩造婚後陸陸續續付錢，因兩造婚後並未細分財產，故該價
    金兩造皆有支出，故於離婚時，方於協議書上約定如第肆條
    所載。至於兩造共有之大雅鄉土地出賣後，被告取回一半之
    價金約300多萬元，原告雖主張係借名登記二分之一在被告
    名下，但實際上被告亦有出資，並無借名登記之情事，此於
    前述台中高分院之判決中亦有認定。況系爭房地當初買價雖
    為500萬元，然有貸款700萬元，離婚後尚有貸款約680萬元
    未還，而該貸款每月本金加利息約5萬元皆由被告所繳，因
    原告未依離婚協議書約定，給付被告400萬元，致被告無法
    繳納貸款，才將系爭房地賣掉，且離婚協議書上，並未約束
    被告不能出賣系爭房地，縱被告不出賣，該房地亦會因未繳
    交房貸而遭銀行拍賣，原告豈敢於本訴要求損害賠償等語置
    辯，並聲明：原告之訴駁回，且陳明如受不利判決，願供擔
    保請准宣告免為假執行。
三、原告對於被告抗辯之陳述：
  (一)本件起訴原告係針對98年度上易字第148號判決之內容請求
    ，蓋該判決意旨認定因原告未履行離婚協議書中所約定之
    400萬元之義務，故被告方未過戶系爭房地予原告，惟本件
    原告係單純請求返還投資款250萬元與離婚協議書無關。
  (二)系爭房地當初以贈與方式登記在被告名下，是因為節稅，實
    際上為買賣。因結婚當時兩造沒有房子，原告代理第三人翁
    增益至法院應買系爭房地，並以500萬元拍定，價金由翁增
    益先出，嗣原告和被告各出資250萬元（原告係向其家人借
    15O 萬元加上自己的錢支付該250萬元），向翁增益買下居
    住三年，原告本要求登記為兩造名義，但翁增益表示只能登
    記在被告名下才願意出賣系爭房地，故兩造才約定登記在被
    告名下，另提出明細表可證翁增益確實有向其收取250萬元
    。
  (三)關於離婚協議書第肆條所約定之400萬元，原告已為給付（
    原告婚後賣掉其於大雅鄉之土地，被告曾拿走其中價金400
    萬元），此於鈞院97年度訴字第2571號判決中已認定被告拿
    走現金376萬元，另以24萬元本票補足到400萬元，被告並持
    該本票查封原告土地(97年度司票8441號)，惟台中高分院並
    未審理，直接認定兩造係合夥關係，但原告僅拿了200多萬
    元，被告卻拿了400萬元，顯不符合合夥關係。且關於該協
    議書第肆條之約定係至100年8月17日才到期生效，但被告卻
    將系爭房地出賣，已屬給付不能，故本件原告方依借名登記
    之法律關係請求損害賠償。
貳、本院依兩造主張、陳述及所提出證據，並經兩造協議簡化爭
    點如下：
一、不爭執事項：
  (一)兩造於95年8月17日簽定系爭離婚協議書，其離婚條件肆約
    定：「乙方（指原告，下同）於簽訂本離婚協議書之日起五
    年內給付甲方（指被告，下同）新台幣肆佰萬元。甲方於乙
    方給付前揭新台幣肆佰萬元之同時，應配合將甲方於簽訂本
    離婚協議書時名下所有之不動產移轉過戶予乙方所有。」。
    契約第伍約定：「甲方同意提供名下所有之台中市南屯區○
    ○○段169-2地號土地一筆，為乙方設定新台幣三百萬元之
    抵押，作為擔保。若乙方給付甲方前條所訂之新台幣肆佰萬
    元，則前揭抵押權應予塗銷。」。
  (二)兩造簽訂離婚協議書後，被告未依約定提供其名下台中市南
    屯區○○○段169-2地號土地為原告設定300萬元之抵押權作
    為擔保，惟嗣後於96年1月31日以買賣為原因逕行將該土地
    移轉登記為原告所有。
  (三)被告於簽立離婚協議書後，除將前述台中市南屯區○○○段
    169-2地號土地移轉登記為原告所有外，另於96年3月13日以
    買賣為原因，將名下台中縣梧棲鎮○○段562（權利範圍12
    分之1）、564（權利範圍63分之1）、574（權利範圍12分之
    1）、578（權利範圍12分之1）等土地之應有部分移轉登記
    為原告所有；至於台中縣梧棲鎮○○段560（權利範圍336分
    之31），則係原告以拍賣取得。而被告所有台中縣清水鎮○
    ○段331-10、331-11、331-13、331-14、331-16、331-17地
    號土地，則尚未移轉登記為原告所有。
  (四)原告於95年11月10日以232萬元向訴外人陳文卿購買台中縣
    大雅鄉○○○段330-1地號土地應有部分10000分之2273，登
    記為兩造所有，應有部分各20000分之2273。嗣兩造於96年1
    月13日將該土地以7,308,000元出賣予訴外人潘奇秀，而兩
    造就出賣土地之價金，約各分得一半。
  (五)被告於97年6月10日將登記其名下之台中市○○區○○段803
    建號即門牌號碼台中市○○區○○路272號建物，及該建物
    坐落基地台中市○○區○○段328-11地號土地，暨另二筆供
    作巷道使用之同段328-7、328-12地號土地出賣予訴外人蔡
    玉峰，買賣價金900萬元。被告出賣該等不動產，支出仲介
    費36萬元，另繳納土地增值稅263,165元。
  (六)原告於96年3月8日簽發面額24萬元之本票交付予被告，被告
    於97年9月間持之向台中地院聲請裁定准許強制執行，經台
    中地院以97年度司票字第8441號裁定准予強制執行在案。
  (七)本院93年度執字第21426號強制執行事件（債務人為易順源
    建設有限公司、王宗明、王志遠）於95年6月5日實施分配，
    被告受分配金額為701,244元；被告之父翁增益受分配金額
    分別為15,120,000元、4,086,721元、7,375,370元。
二、爭執事項：
    原告依照借名登記或不當得利之法律關係，對原告提出本件
    訴訟，是否有理?
參、得心證之理由：
一、原告主張：前揭系爭房地係原告與被告共同出資500萬元向
    訴外人即被告之父翁增益購買等情，業據其提出系爭房地買
    賣證明書影本為證，復為被告所不爭，自堪信為真實。
二、雖原告復主張：系爭房地雖登記在被告一人名下，實係原告
    與被告所共有，應有部分各二分之一，是兩造乃成立系爭房
    地之借名登記契約，原告並以本件起訴狀繕本之送達為終止
    借名登記契約之意思表示云云，此為被告所否認，經查：
    (一)按夫妻間登記不動產之原因出於贈與者所在多有，並非僅
      出於借名登記者一端而已，原告徒以其有共同出資購買系
      爭房地即謂兩造間成立借名登記契約云云，自非無疑，原
      告自應就其主張兩造間成立系爭房地之借名登記契約之有
      利於己之事實負舉證之責，惟原告並未對此一有利於己之
      事實舉證以實其說，則原告主張兩造間成立系爭房地之借
      名登記契約云云，即非可採。
    (二)退而言之，縱使如原告主張兩造間成立系爭房地之借名登
      記契約乙節為可採，然原告與被告之後於95年8月17日簽
      訂離婚協議書，其上記載：「雙方茲因個性不合，無法偕
      老，今經雙方慎重考慮同意離婚，嗣後男婚女嫁互不相干
      ，約定離婚條件如下：壹、雙方於離婚生效日後，婚姻關
      係終止。貳、車牌號碼7V-9251自小客車歸甲方（指被告
      ）所有。參、甲方同意將對第三人廖宜通之本票債權新台
      幣壹佰萬元讓與乙方（指原告）。肆、乙方於簽訂本離婚
      協議書之日起五年內給付甲方新台幣肆佰萬元。甲方於乙
      方給付前揭新台幣肆佰萬元之同時，應配合將甲方於簽訂
      本離婚協議書時名下所有之不動產移轉過戶予乙方所有。
      …」等情，有該離婚協議書附卷可憑，依該離婚協議書簽
      訂之時間，及離婚協議書之內容，顯見離婚協議書係原告
      與被告就兩人離婚有關兩造財產如何分配之約定。按和解
      有使當事人所拋棄之權利消滅及使當事人取得和解契約所
      訂明權利之效力，民法第737條定有明文，本件兩造因上
      開離婚協議書之簽訂，即以其中所定之和解條件重新規範
      兩造之權利義務關係，是縱認兩造間有所謂借名登記關係
      存在，亦因嗣後離婚協議書之簽訂而消滅，而應視原告是
      否已依該協議書第四條履行，判斷其是否取得請求被告移
      轉系爭房地所有權之請求權，則原告是否得再主張其於兩
      造離婚協議書之簽訂前之借名登記法律關係，即屬有疑。
      是以，系爭房地於簽訂離婚協議書時，登記在被告名下，
      系爭房地縱實際上原為原告與被告所共有，甚或有借名登
      記契約存在，然依離婚協議書第肆條之約定，原告與被告
      於簽訂離婚協議書之日起，已約定系爭房地為被告所有，
      僅被告於原告給付400萬完畢之同時，有將系爭房地所有
      權移轉登記予原告之義務而已。
    (三)又查，本件原告尚未履行系爭離婚協議書第4條400萬元之
      停止條件，自無權請求被告按同條文履行過戶名下不動產
      之義務等節，亦經臺中高分院98年度上易字第148號民事
      判決中認定明確在案，則原告既尚未履行系爭離婚協議書
      第4條給付400萬元予被告之停止條件，被告尚無按同條文
      履行過戶名下不動產之義務，縱使被告業已處分系爭房地
      ，亦無債務不履行之責任可言，是原告主張其以本起訴狀
      繕本之送達，作為終止兩造借名登記契約之意思表示，被
      告原應負移轉登記系爭房地二分之一所有權予原告之義務
      ，然因系爭房地已出賣予第三人，被告已陷於給付不能，
      故依法被告應負損害賠償責任云云，尚非可採。
三、本件原告復主張：縱被告否認與原告成立系爭借名登記契約
    ，惟本件被告既無法律上原因取得上揭2,500,000元，則依
    民法第181條規定，應返還該款項予原告云云，然查，原告
    於前案即本院98年度訴字第2306號民事判決中即有主張不當
    得利，並經該案判決駁回確定等情，有該民事判決一件在卷
    可稽，按除別有規定外，確定之終局判決就經裁判之訴訟標
    的，有既判力，民事訴訟法第400條第1項定有明文，是原告
    所主張之不當得利法律關係，應為前開案件之既判力所及，
    不得再行主張，原告此部分不當得利之主張非有理由。
四、綜前所述，原告就其主張兩造間成立系爭房地之借名登記契
    約之有利於己之事實並未舉證以實其說，退而言之，縱認兩
    造間有所謂借名登記關係，亦因嗣後離婚協議書之簽訂而消
    滅，原告尚未履行系爭離婚協議書第4條400萬元之停止條件
    ，自無權請求被告按同條文履行過戶名下不動產之義務，被
    告亦無債務不履行之責任，又原告主張之不當得利法律關係
    ，應為前開案件（本院98年度訴字第2306號）民事判決之既
    判力所及，不得再行主張，是原告依借名登記契約、民法第
    549條第1項、第541條第2項及第226條及不當得利民法第179
    條前段、第181條等規定，提起本件訴訟，請求被告返還如
    訴之聲明所示之金額及利息，於法無據，應予駁回。原告之
    訴既經駁回，其假執行之聲請亦失所附麗，應併予駁回。
五、本件事證已臻明確，兩造其餘主張、陳述及所提證據，核與
    本件判決結果無影響，爰不一一論述，附此敘明。
六、訴訟費用負擔之依據：民事訴訟法第78條。
中    華    民    國    99    年    4     月    2     日
                  民事第四庭    法  官  張國華
正本係照原本作成。
如對本判決上訴，須於判決送達後20日內向本院提出上訴狀。
中    華    民    國    99    年    4     月    2     日
                                書記官  王麗麗

司法院資訊處製作；財團法人民間司法改革基金會備份。
